【裁判字號】    98,重訴,446
【裁判日期】    990408
【裁判案由】    確認債權存在
【裁判全文】
臺灣桃園地方法院民事判決             98年度重訴字第446號
原      告    晶量半導體股份有限公司
法定代理人    梁瑞娟
訴訟代理人    吳宏城律師
被      告    漢達電子股份有限公司（原名:視通科技股份有
              限公司）
法定代理人    蔣尚宏
訴訟代理人    許朝財律師
受告知訴訟人  名威電腦股份有限公司
法定代理人    蔣尚宏
上列當事人間請求確認債權存在之訴事件，於民國99年3 月17日
言詞辯論終結，本院判決如下：
    主      文
確認名威電腦股份有限公司於被告具有佰柒拾玖萬捌仟捌佰陸
拾股之股份存在。
訴訟費用由被告負擔。
    事實及理由
壹、程序方面：
一、按確認法律關係之訴，非原告有即受確認判決之法律上利益
    者，不得提起之，民事訴訟法第247 條第1 項前段定有明文
    。又按所謂即受確認判決之法律上利益，係指法律關係之存
    否不明確，原告主觀上認其在法律上之地位有不安之狀態存
    在，且此種不安之狀態，能以確認判決將之除去者而言，若
    縱經法院判決確認，亦不能除去其不安之狀態者，即難認有
    受確認判決之法律上利益，最高法院52年度台上字第1240號
    判例要旨參照。本件原告曾持確定判決對訴外人名威電腦股
    份有限公司（下稱名威公司）聲請終局執行，就名威公司對
    被告公司之股份予以執行，於上述執行程序核發扣押命令送
    達後，經被告公司聲明異議。則被告與名威公司間上述股份
    債權是否存在，攸關原告債權受清償之利益，而此種私法上
    地位有受侵害之危險，得以法院之確認判決加以除去，是原
    告提起本件確認之訴，揆諸上揭判例意旨，有即受確認判決
    之法律上利益，於法洵屬有據，應予准許，合先敘明。
二、次按訴狀送達後，原告不得將原訴變更或追加他訴，但擴張
    或減縮應受判決事項之聲明者，不在此限；被告於訴之變更
    、追加無異議而為本案之言詞辯論者，視為同意訴之變更、
    追加，民事訴訟法第255 條第1 項第3 款、第2 項亦有明定
    。本件原告起訴時主張：確認訴外人名威公司對於被告有新
    台幣（下同）1,350 萬元之技術作價投資債權存在。嗣於民
    國99 年2月3 日具狀變更及追加訴之聲明為：確認訴外人名
    威公司對被告有3,798,863 股之股權存在。核其所為訴之聲
    明變更，僅係單純變更應受判決事項之聲明，且被告公司對
    此亦無異議而為續為本案之言詞辯論，視為同意原告所為訴
    之變更，依上開規定，應予准許。
貳、實體方面：
一、本件原告起訴主張：
  (一)訴外人名威公司（更名前為晶瑞科技顧問管理股份有限公司
    ），於更名前之92年1 月3 日、3 月4 日及3 月7 日，分別
    向原告借款1,500 萬元、400 萬元及160 萬元，合計共2,06
    0 萬元，然因遲未清償，故原告乃依法訴請訴外人名威公司
    清償上開之借款。又名威公司曾於上開訴訟繫屬中之93年9
    月1 日與原告達成訴外和解並簽訂協議書，然於上開協議書
    簽立後，僅清償其中之710 萬元，尚餘1,350 萬元未獲清償
    ，此業經台灣高等法院以96年度重上更（一) 字第38號判決
    原告勝訴，並命名威公司應給付原告1,350 萬元及利息確定
    在案。而依財政部台北市國稅局財產歸屬暨所得資料清單顯
    示，名威公司對被告公司有3,798,863 股之股權存在，原告
    遂聲請本院強制執行該財產，本院於98年11月5 日以桃院永
    98司執助字第2343號執行命令，禁止被告向債務人即名威公
    司清償在案。惟上開執行名義卻經被告以「債務人名威公司
    現無任何債權存在，無從扣押」為由，而聲明異議。該異議
    致使原告聲請強制執行名威公司對被告之債權陷於不確定之
    狀態，亦與上開財政部台北市國稅局財產歸屬暨所得資料清
    單所載不符，爰依強制執行法第120 條第2 項及民事訴訟法
    第247 條第1 項前段之規定，提起本件訴訟等語。並聲明：
    確認訴外人名威公司對被告有3,798,863 股之股權存在。
  (二)被告主張名威公司股權業經轉讓，顯有虛偽：被告主張名威
    公司所持有被告公司股權，業於98年10月21日轉讓被告公司
    負責人即訴外人蔣尚宏，以抵償墊款債權，惟依名威公司「
    往來明細表」所載，該款乃是蔣尚宏自94年10月31日至98年
    9 月8 日間長達4 年期間墊付公司之款項，有何急迫理由需
    於該案判決確定後，立即以股權抵償，顯係為避免原告之強
    制執行程序已明。又被告主張該股份交易價額，乃依被告98
    年9 月30日資產負債表之淨值6.97元計算，惟該份被告公司
    出具之資產負債表未經會計師簽證，是否屬實已有可議，縱
    為真正，則名威公司是否經查核程序評估，該交易價格是否
    合理，何以單憑被告提出之資產負債表即同意以淨值轉售股
    份，且該交易是否經名威公司董事會及股東會通過，是否符
    合公司之資產處分辦法等規定，均有可議之處。可知被告所
    稱之轉讓顯屬通謀虛偽意思表示，依民法第87條第1 項規定
    應屬無效，再者，依卷附98年12月17日經濟部中部辦公室提
    供之被告公司變更登記表所載，被告公司董事長蔣尚宏，董
    事林自強，監察人蔣培榮等3 人迄至上開時間止，均仍登記
    為股東名威公司所推派之法人代表，且所登記持有股份數額
    均為名威公司原持有股數即3,798,863 股，足證被告所辯不
    實。如被告所辯名威公司與蔣尚宏間之股份轉讓為真正，則
    依公司法第197 條第1 項及第227 條規定，被告公司負責人
    蔣尚宏等3 位董監事應自名威公司股份轉讓之日起當然解任
    其董監事職務，且應向主管機關申報其股份轉讓且應公告之
    。惟蔣尚宏等人仍執行董監事職務，且未依法申報股權變動
    並辦理公告，足證所辯股份轉讓不實，名威公司所有被告公
    司之股份，應為上開本院98年11月5 日執行命令效力所及。
    並聲明：確認名威公司對被告有3,798,863 股之股權存在。
二、被告則以：按投資股份有限公司之股東與該公司均為法律上
    各自獨立之權利主體，股東除因投資取得持有該公司之股權
    外，對該公司並無因投資而取得任何債權，故被告並無返還
    訴外人名威公司投資股款之義務，名威公司對被告不存在任
    何債權。又名威公司原持有被告之股權共計3,798,863 股，
    業已於98年10月21日按被告98年9 月30日資產負債表所載之
    淨值「6.97元」計算總值26,478,075元，為抵付其股東即訴
    外人蔣尚宏之墊款債權，而將所有股權讓渡予蔣尚宏，故名
    威公司於98年10月21日以後即無持有被告之任何股權，則被
    告並無違反鈞院98年度司執助字第2343號清償債務事件於98
    年11月5 日所發執行命令之情事等語，資為抗辯。並聲明：
    原告之訴駁回。
三、原告主張其以台灣高等法院以96年度重上更（一）字第38號
    判決為執行名義，聲請對訴外人名威公司為強制執行，嗣經
    臺灣板橋地方法院囑託本院執行，並經本院於98年11月5 日
    以桃院永98司執助六字第2343號執行命令，禁止名威公司收
    取或處分其對被告之股權，亦禁止被告對名威公司清償，詎
    被告竟於98年11月17日函覆本院執行處稱其與名威公司現無
    任何債權存在，故無從扣押等語，為被告所不爭執，並有本
    院上開執行命令、第三人聲明異議狀影本在卷可稽，並經本
    院依職權調閱98年度司執助字第2343號執行卷宗，堪認屬實
    。惟就名威公司對被告是否尚有股權債權存在，仍以上開情
    詞置辯，則本件應審酌厥為：訴外人名威公司是否仍持有被
    告共計3,798,863 股之股權？經查：
  (一)按「原告於起訴原因已有相當之證明，而被告於抗辯事實並
    無確實證明方法，僅以空言爭執者，當然認定其抗辯事實之
    非真正，而應為被告不利益之裁定」、「原告對於自己主張
    之事實已盡證明之責後，被告對其主張，如抗辯其不實，並
    提出反對之主張，亦應負證明之責，此為舉證責任分擔之原
    則」 (最高法院18年上字第167 號、2855號判例參照)。 原
    告主張訴外人名威公司對被告尚有3,798,863 股之股權存在
    ，並提出財政部台北市國稅局製發之名威公司財產歸屬暨所
    得資料清單、被告公司變更登記表（均為影本）各1 紙為證
    ，堪認其已盡相當之舉證責任。
  (二)被告抗辯名威公司持有之上開股份已於98年10月21日，為抵
    付其股東即訴外人蔣尚宏之墊款債權，而將所有股權讓渡予
    蔣尚宏，並提出股票過戶合約書影本、財政部台灣省北區國
    稅局年度證券交易稅一般代徵稅額繳款書影本、名威公司98
    年11月30日會計師查核報告及股東往來明細表、長期投資變
    動明細表影本、被告公司股東名冊影本各1 份為證（見被告
    99年1 月26日民事答辦狀所附被證2 至被證5 ）。惟上開股
    票過戶合約書、被告公司股東名簿均為名威公司及被告所自
    行繕打之私文書，已經原告否認其真正。
 (1) 然按公司法第202 條、第223 條分別規定：「公司業務之執
    行，除本法或章程規定應由股東會決議之事項外，均應由董
    事會決議行之。」、「董事為自己或他人與公司為買賣、借
    貸或其他法律行為時，由監察人為公司之代表。」本件蔣尚
    宏於98年10月間，為名威及被告公司之董事長，此為兩造所
    不爭執，則被告主張於98年10月間，名威公司持有被告公司
    之股份已轉讓予蔣尚宏，然蔣尚宏既為名威公司之董事長，
    則其若與名威公司間有股份債權讓與關係時，依上開公司法
    第202 條、第223 條規定，需經由名威公司之董事會通過，
    再由名威公司之監察人代表名威公司，與蔣尚宏為股份債權
    讓與之法律行為。但被告並未舉證證明其所主張蔣尚宏與名
    威公司間，有關股份債權之讓與關係，業經名威公司之董事
    會通過，而由名威公司之監察人與蔣尚宏為股份債權之讓與
    行為。則被告主張名威公司業將其對被告之股份債權轉讓予
    蔣尚宏云云，尚難信為真實。
 (2) 又按記名股票之轉讓非將受讓人之本名或名稱記載於股票，
    並將受讓人之本名或名稱及住所或居所，記載於公司股東名
    薄，不得以其轉讓對抗公司，公司法第165 條第1 項定有明
    文。所謂不得以其轉讓對抗公司，係指未過戶前，不得向公
    司主張因背書受讓而享受開會及分派股息或紅利而言，最高
    法院85年度台上字第2310號著有判決可資參照。是股東名簿
    之股份登記名義人，依公司法第165 條第2 項規定，亦僅生
    該登記名義人，得向公司主張享受開會及分派股息或紅利之
    權利，尚無據以認定股東名簿上之登記名義人，即為股份真
    正權利人，或記載股份為0 即代表未持有股份之絕對效力。
    且如名威公司已無持有被告公司之股份，則逕將之剔除於股
    東名簿外即可，為何特別將之列於股東名簿中，並記載其持
    有股數為0 ，與常情不符。況觀之被告所提出所謂之「股東
    名冊」，其抬頭並無任何文書屬性之記載，文末亦無任何被
    告公司簽章或其他證明內容為真實之相關人士或單位之署名
    ，僅為數紙以電腦繪製之表格，故其內容之真實性尚屬有疑
    。而被告所提之財政部之年度證券交易稅一般代徵稅額繳款
    書之內容，至多僅得證明名威電腦與訴外人蔣尚宏間有股權
    買賣行為之債權行為存在，亦無法證明股權已經移轉之事實
    ，此亦有本院詢問經濟部商業司之電話記錄1 紙在卷可稽。
 (3) 再查上開被告所提之會計師查核報告固記載：「依本會計師
    之意見，第一段所述之『股東往來明細表』及『長期投資變
    動明細表』在所有重大方面，係依照一般公認會計原則編製
    ，足以允當表達名威電腦股份有公司民國98年11月30日之股
    東往來，暨93年5 月17日至98年11月30日長期投資之變動。
    」等語，然此僅可知被告所提出之查核報告亦僅得證明上開
    明係表之記載方式、內容之編製符合一般會計原則，惟因被
    告並未提出上開股東往來明細表備註欄所記載之資金流動之
    帳戶明細或相關資料，故亦無法證明其上所載資金匯入及股
    份抵付墊款之真實性。因此，上開文書仍不足證明名威公司
    將所持有被告公司所有股份已經移轉予蔣尚宏之事實，則被
    告就其抗辯所為舉證，尚有不足。
 (三) 又本院依職權透過經濟部商業司商工登記資料公示查詢系統
    查詢被告公司及名威公司之基本資料，被告公司之董監事資
    料仍記載名威公司持有被告公司3,798,863 股之股份，並由
    其代表之自然人分別當選被告公司之董事長、董事及監察人
    ，如名威公司確已將其持有被告之股份全數移轉，則為何其
    移轉行為逾3 個月後，且期間亦曾於99年1 月26日為公司資
    料之變更登記，卻未同時申報及變更上開股份之移轉，而於
    對外公示資料仍記載名威公司持有被告公司3,798,863 股之
    股份？而名威公司更指定自然人代表擔任被告公司之董監事
    ，其中名威公司法定代理人蔣尚宏更擔任被告公司董事長，
    且直至本件言詞辯論終結前仍均以蔣尚宏為被告公司法定代
    理人而為訴訟行為，此有被告公司委任訴訟代理人之委任狀
    1 紙在卷可稽，則其抗辯名威公司持有被告所有股份已為移
    轉等情，自難遽信。
四、綜上所述，被告既無法舉證證明訴外人名威公司已將其持有
    被告3,798,863 股之股份全數移轉，則其抗辯，顯無可採。
    而原告既已舉證證明訴外人名威公司對被告尚有3,798,863
    股之股權存在，是其依強制執行法第120 條第2 項及民事訴
    訟法第247 條第1 項前段之規定，訴請確認名威公司對被告
    有3,798,863 股之股權存在，洵屬有據，應予准許。
五、本件兩造其餘主張陳述及攻擊防禦方法，核與本件判決結果
    不生影響，無一一審究必要，附此敘明。
六、據上論結，原告之訴有理由，依民事訴訟法第78條，判決如
    主文。
中    華    民    國    99    年    4     月    8     日
                  民事第一庭    法  官  陳婉玉
以上正本係照原本作成
如對本判決上訴，須於判決送達後20日內向本院提出上訴狀
中    華    民    國    99    年    4     月    8    日
                                書記官  利冠蔚

司法院資訊處製作；財團法人民間司法改革基金會備份。
